最高法院刑事判決　　　　　　九十六年度台上字第四五一九號
上　 訴　 人　台灣高等法院台南分院檢察署檢察官
上訴人即被告　戊○○
　　　　　　　壬○○
共　　　　同
選 任辯護 人　蘇正信律師
上訴人即被告　己○○
選 任辯護 人　蔡清河律師
上訴人即被告　辛○○
選 任辯護 人　劉永良律師
上訴人即被告　丁○○
　　　　　　　丙○○
　　　　　　　甲○○
　　　　　　　乙○○
　　　　　　　癸○○
上列上訴人等因被告等違反洗錢防制法等罪案件，不服台灣高等
法院台南分院中華民國九十五年十二月二十日第二審判決（九十
五年度上訴字第五六五號，起訴案號：台灣台南地方法院檢察署
九十四年度偵字第六二五七、六二五九、六二六０、六二六二、
六二六四、六七０三、六七０四、一０四一０、一０五二五、一
０五三七號），提起上訴，本院判決如下：
   主  文
原判決關於戊○○、己○○、丁○○、癸○○、辛○○、壬○○
、丙○○、甲○○、乙○○部分撤銷，發回台灣高等法院台南分
院。
    理  由
本件原判決撤銷第一審關於被告己○○、丁○○、癸○○、辛○
○、壬○○部分之科刑判決，改判論己○○、癸○○（累犯）以
共同以犯詐欺取財罪為常業罪，各處有期徒刑參年陸月；並為相
關從刑之宣告；丁○○以幫助共同以犯詐欺取財罪為常業罪，處
有期徒刑貳年；辛○○以連續故買他人因重大犯罪所得財物罪，
處有期徒刑貳年；壬○○以幫助共同以犯詐欺取財罪為常業罪，
處有期徒刑壹年陸月。維持第一審關於論被告戊○○、丙○○、
甲○○、乙○○以共同以犯詐欺取財罪為常業罪，處戊○○有期
徒刑伍年；丙○○有期徒刑貳年；各處甲○○、乙○○有期徒刑
參年陸月；並分別為相關從刑宣告部分之判決，駁回被告戊○○
、丙○○、甲○○、乙○○及檢察官在第二審之此部分上訴。固
非無見。
惟查：（一）共同正犯之意思聯絡，原不以數人間直接發生者為
限，即有間接之聯絡者，亦包括在內。如甲分別邀約乙、丙犯罪
，雖乙、丙間彼此並無直接之聯絡，亦無礙於其為共同正犯之成
立。有本院七十七年台上字第二一三五號判例可稽。然如甲係分
別邀約乙、丙分別為不同之犯罪行為，則甲就其分別與乙、丙二
人所共同實行之犯罪，固分別均為共同正犯，然乙、丙二人間，
則僅就其與甲共同實行之犯罪行為，負共同正犯之責，究不得謂
乙對甲、丙間之犯罪行為或丙對甲、乙間之犯罪行為，仍屬有犯
意聯絡及行為分擔，而令負共同正犯之責。依原判決認定之事實
，其事實一之共同犯罪行為人為：戊○○、己○○、癸○○、「
阿添」、「金毛」、不知名之成年車手及已判決確定之張選樑等
人；事實二之共同犯罪行為人為：戊○○、己○○及王建中（另
案通緝中）及不知名之成年男子等人；事實四、五之共同犯罪行
為人為：戊○○、丙○○，已判決確定之張選樑及不知名之成年
車手等人；事實六之共同犯罪行為人為：癸○○、戊○○、成年
人「阿明」等人；事實七之共同犯罪行為人為：戊○○、甲○○
、己○○、乙○○及已判決確定之張選樑、庚○○、「阿發」、
「阿明」、「黑輪」等成年人；事實九之共同犯罪行為人為：甲
○○、乙○○及已判決確定之許志賢、庚○○等人。如果無訛，
則被告己○○就事實五、六、九部分；被告丙○○就事實一
、二、六、七、九部分；被告癸○○就事實二、四、五、七、
九部分；被告甲○○、乙○○就事實一、二、四、五、六部分
，並未有參與實行犯罪之行為，亦難認其就該部分之犯罪，有共
同犯罪之意思聯絡，依前開說明，自不能僅因其中有部分正犯交
錯參與實行犯罪，即認渠等就全部之偽造信用卡、行使偽造私文
書及常業詐欺等犯罪，均應負共同正犯之罪責。原判決對此未予
區分論列，遽認：戊○○與己○○、張選樑、丙○○、癸○○、
庚○○、乙○○、許志賢間就上開犯行，有犯意聯絡、行為分擔
，均為共同正犯；被告等與各該車手間就上開犯行，亦成立共同
正犯關係（原判決第三十七頁倒數第八至十二行），有適用法則
不當之違背法令。且原判決於事實七、九部分既認甲○○與乙○
○等人亦有共同犯意之聯絡，及行為之分擔，並於判決主文對甲
○○諭知「共同」犯罪之旨，然並未說明認定甲○○為共同正犯
之理由；又原判決對其事實所認定有犯意聯絡及行為分擔之「金
毛」、「阿添」、「王建中」等人，亦未於理由內說明認定其為
共同正犯之旨，有判決不備理由之違誤。（二）原判決於理由中
援引被告丁○○坦承：自民國九十四年一月間起犯罪云云，資為
認定犯罪事實之基礎（原判決第二十頁第一、二行）；然其事實
則認定：被告丁○○「自九十三年底或九十四年一月初起」犯罪
等情（原判決第七頁第九行）。其事實之記載與理由之說明已有
不符；又原判決理由載稱：「事實上被告丁○○於九十四年五月
十一日在調查站詢問時及檢察官訊問時已坦承其於九十四年一月
間已知己○○有在其店內二樓製造偽卡，係盜刷偽卡集團之成員
，己○○被捕後置於其通訊行之製作偽卡工具，因害怕受牽累，
始通知戊○○將工具帶走，二十份牌子是指信用卡卡號沒錯等語
」（原判決第二十一頁第一至六行），顯然已採用被告丁○○於
調查站之陳述為所憑之證據；然於理由又謂：被告在調查站之陳
述，檢察官並未以之為犯罪之證據，因而其所謂：「調查員是用
誘導方式，拿己○○筆錄來問我」等情，與本件之認定無涉云云
（原判決第二十一頁第十八至二十一行），其理由之說明，前後
亦相齟齬。有判決理由矛盾之違背法令。（三）原判決於事實中
除認定：被告戊○○向與其有犯意聯絡之馬來西亞籍綽號「金毛
」之成年男子，購買世界各國家有效信用卡卡號內碼資料及相關
之資料，並於犯罪後，將所得款項部分匯入馬來西亞「金毛」之
帳戶內等情外，並未認定本件被告等人及其他共犯有在國外犯罪
之情形。然其理由說明以：被告戊○○曾指示張選樑寄送偽造信
用卡至日本，而被告癸○○曾至中國大陸地區盜刷偽造信用卡，
……且其共犯盜刷地區，更遠達日本及中國，被告等犯行影響層
面廣大，此已非單一國內財產犯罪，而係跨國性的重大財產犯罪
等由（原判決第四十三頁第十五至二十二行），其事實之認定與
理由之說明不相一致。且如被告等確有於國外犯罪，則該部分犯
行依刑法第五條之規定是否有本國刑法之適用？與論罪部分之關
係如何？原判決未予說明，亦非適法。（四）證人之個人意見或
推測之詞，除以實際經驗為基礎者外，不得做為證據，刑事訴訟
法第一百六十條定有明文。查本件已定讞之同案被告許志賢於調
查站證稱：「（所以之前小白就有與庚○○合作？）我不知道，
應該是。」等語。核屬其推測之詞，原判決援引資為不利於被告
辛○○之證據（原判決第二十八頁倒數第一至四行），有適用法
則不當之違背法令。而原判決於理內援引庚○○與辛○○之電話
譯文，庚○○稱：「一般講七折都是講跳單啊。」辛○○謂：「
跳單？那我真的不敢，進價五萬塊，我都跟你講實在進價多少了
呀。」資為不利於辛○○之認定（原判決第二十九頁第一至三行
）。然據辛○○於調查站陳稱：「跳單」是指來源不正常的東西
，包括偷的、偽卡盜刷等不正常產品云云（九十四年度偵字第一
０五三七號卷第十一頁）。如若不虛，則其既稱：跳單？那我真
的不敢云云，似指不敢接受來源不正常之產品，如若無訛，即於
辛○○有利，原判決竟援引資為不利於辛○○之認定，有證據上
理由矛盾之違誤。（五）原判決理由說明：已定讞之被告庚○○
係犯刑法第二百零一條之一第一項之意圖供行使之用而偽造信用
卡罪、第二百十六條行使第二百十條之行使偽造私文書罪、修正
前第三百四十條之常業詐欺罪，依修正前牽連犯之規定，論以較
重之常業詐欺罪；並以被告辛○○向庚○○收購物品之行為，係
犯洗錢防制法第九條第二項（修正前）之故買他人因重大犯罪所
得財物罪等旨。然查本件行為後，刑法第三百四十條之常業詐欺
罪，已經修正刪除；洗錢防制法亦於九十五年五月三十日修正公
布，並自同年七月一日施行（按於九十六年七月曾再修正），該
法第三條第五款原列刑法第三百四十條之常業詐欺罪為該法所稱
重大犯罪之規定，業已刪除（按刑法第二百零一條之一之罪仍為
該法所定之重大犯罪）。則究如何而得認辛○○係犯上開洗錢防
制法第九條第二項之故買他人因重大犯罪所得財物罪？上開法律
之修正，是否影響於被告辛○○之罪刑？原判決並未於理由內論
列說明，有判決不備理由之違背法令。又刑法修正前所謂之連續
犯，係指連續數行為，犯同一罪名者而言。本件原判決論被告辛
○○以連續故買他人因重大犯罪所得財物罪，然並未於事實中認
定其究有如何向庚○○收購因重大犯罪所得財物之數行為，於法
自有未合。（六）刑罰之量定，固屬法院自由裁量之職權行使，
惟刑事審判之量刑，旨在實現刑罰權之分配的正義，故法院對科
刑判決之被告量刑，應符合罪刑相當原則，使罰當其罪。此所以
刑法第五十七條明定科刑時應審酌一切情狀，尤應注意該條所列
各款情形，以為科刑輕重之標準。又緩刑之宣告與否，固屬實體
法上賦予法院得為自由裁量之事項，惟法院行使此項職權時，除
應審查被告是否符合緩刑之法定要件外，仍應就被告有以暫不執
行其刑為適當之情形，亦即應就被告有無再犯之虞，及能否由於
刑罰之宣告而策其自新等加以審酌，與刑法第五十七條所定，科
刑時應審酌之事項有別。本件第一審判決以：被告壬○○前無犯
罪前科，係因姊弟情誼始幫助戊○○犯罪，本身並未有利得，且
事實上於法院審理中亦表示願認罪，僅口頭上仍堅稱不知情云云
，其又身帶殘疾，行動不便，家中有長年臥病之婆婆需要照顧，
有殘障手冊、戶籍謄本及其婆婆郭吳桃之戶籍謄本、診斷證明書
各一份在卷可按。其因一時失慮，觸犯本案犯行，經此刑之宣告
後，應知所警惕而無再犯之虞，因認暫不執行其刑為當，予以宣
告緩刑三年，以勵自新等由（第一審判決第三十六頁倒數第七行
到第三十七頁第一行），而於主文諭知緩刑三年在案。原判決竟
以：「壬○○雖坦承提供帳戶，猶稱不知戊○○犯罪等情，予以
緩刑即有不當」（原判決第四十四頁第五至七行）等屬於刑法第
五十七條科刑輕重審查之事由，認第一審判決宣告緩刑為不當，
將第一審對其所為之緩刑宣告撤銷，而未就第一審判決對其有無
再犯之虞，及是否由於刑罰之宣告而策其自新等情形，審酌其適
用刑法第七十四條有無不當之情形，於判決理由詳予說明，有判
決不載理由之違背法令，亦不足以昭折服。以上或為檢察官及被
告上訴意旨所指摘（檢察官係就被告戊○○、己○○、辛○○部
分提起上訴），或為本院得依職權調查之事項，應認原判決關於
戊○○、己○○、丁○○、癸○○、辛○○、壬○○、丙○○、
甲○○、乙○○部分有撤銷發回之原因。
據上論結，應依刑事訴訟法第三百九十七條、第四百零一條，判
決如主文。
中　　華　　民　　國　九十六　年　　八　　月　 十七 　日
                      最高法院刑事第五庭
                          審判長法官  林　增　福
                                法官  邵　燕　玲
                                法官  張　清　埤
                                法官  陳　世　雄
                                法官  蔡　國　在
      本件正本證明與原本無異
                                      書  記  官
中　　華　　民　　國　九十六　年　　八　　月　二十二　日
                                                　　　ｚ
